【裁判字號】    89,訴,661
【裁判日期】    891011
【裁判案由】    妨害自由等
【裁判全文】
臺灣彰化地方法院刑事判決                          八十九年度訴字第六六一號
    公  訴  人  臺灣彰化地方法院檢察署檢察官
    被      告  丙○○
    選任辯護人  洪錫爵律師
右列被告因妨害自由等案件，經檢察官提起公訴 (八十八年度偵字第五六一八號)，
本院判決如左：
    主  文
丙○○共同以非法方法剝奪人之行動自由，處有期徒刑參月。
    事  實
一、丙○○因甲○○未為其辦理貸款，且將其交付之支票轉手他人並提示，致丙○○
    之支票帳戶成為拒絕往來戶（甲○○涉嫌詐欺部分另案偵辦中），因不甘受騙，
    於八十八年四月二十八日之前二、三日，至屏東縣屏東市○○路二三一號，央不
    知情之丁○○以呼叫器連絡甲○○，佯稱欲辦理貸款，雙方並約定於八十八年四
    月二十八日二十三時許，在台中市○○路廣三百貨公司前碰面，迨該日晚間二十
    三時前，丙○○與丁○○即從屏東縣到達臺中市，丁○○前往廣三百貨公司前赴
    約，丙○○則先返回其位於彰化縣彰化市○○路○段一一九巷廿二弄十四號七樓
    之住處，拿取甲○○欠款之借據等物，竟遇守候其住處前綽號「小施」、「阿賓
    」、「阿豐」之不詳姓名年籍之地下錢莊人士，向其索討借款，丙○○即表示正
    欲前往台中市向甲○○索債，並攜帶借據等物及帶同該綽號「小施」等人，一同
    在台中市○○路廣三百貨公司後方之泡沫紅茶店尋得甲○○，丁○○見甲○○出
    現，即與甲○○結束談話離去，丙○○原即欲向甲○○索討債務，及為能償還地
    下錢莊之債務，竟與綽號「小施」等人基於共同犯意之聯絡，由綽號「小施」等
    人下車強押甲○○上車，而由丙○○負責開車，將甲○○押往台中市○○路某汽
    車旅館，拘禁於該旅館二０二號房間內；綽號「小施」等人並要求丙○○尋回正
    欲搭車回屏東之丁○○後，亦將丙○○、丁○○限制行動自由於該旅館二０二號
    房之隔壁房內；其間丙○○並配合綽號「小施」等人向甲○○討索債務，且綽號
    「小施」等人除出手毆打甲○○，以此方式逼迫甲○○還錢，亦向甲○○恐嚇稱
    ：如不還錢，要帶到大肚山上燒一燒等語，致甲○○心生畏懼。至八十八年四月
    二十九日十三時許，四人再將甲○○押往台中市○○路○段一五五號「愛萊」汽
 車旅館，再次毆打甲○○，致甲○○受有頭部外傷、顏面軀幹、四肢多處瘀傷等
    傷害。嗣於同年月二十九日二十一時許，四人再押甲○○至台南市○○路六六巷
    三四號三樓甲○○父親乙○○住處，向乙○○索債時，經乙○○報警而查獲。
二、案經甲○○訴請台南市警察局第五分局報告臺灣彰化地方法院檢察署檢察官偵查
    起訴。
    理  由
一、訊據被告丙○○矢口否認涉有右揭犯行，辯稱：伊是八十八年四月二十八日當天
    回彰化住處拿借據等物時，為綽號「小施」、「阿賓」、「阿豐」等地下錢莊之
    人索債，伊始向綽號「小施」等人稱告訴人甲○○欠伊錢，綽號「小施」等人始
    將伊押往台中市向告訴人催討債務，伊同為受綽號「小施」等人控制之被害人，
    伊無參與毆打、恐嚇告訴人云云。
二、經查，證人丁○○迭於警、偵訊及本院審理中證陳: 伊與告訴人結述談話後即先
    行離去，嗣於準備搭車回屏東時又被一名胖男子及被告載至旅館，並與被告同受
    限制行動自由於該旅館房間內，並要求關掉行動電話等情，應足認被告亦受綽號
    「小施」等人所討債、控制。
三、惟再查，地下錢莊每以貸予高利、暴力討債為其營生之道，被告復告以「小施」
    等人伊向地下錢莊之借款悉遭告訴人騙取未還等情，且綽號「小施」等人除檢閱
    被告所持有告訴人立據之本票、切結書、借據外，進而要被告同渠等自彰化市遠
    赴臺中市尋找告訴人，則被告應可知「小施」等人，非僅為確定被告對告訴人之
    債權存在、而應有向告訴人索討債務之意圖；再者，告訴人於本院審理中指稱其
    在廣三百貨公司後方被押上車時，係由被告負責開車，被告亦自承當時係由伊駕
    車無訛，果被告嚴受挾制、未能取得「小施」等人信賴，則「小施」等人為確能
    掌控被告、以免橫生枝節，亦當由「小施」等人駕車，尚不致交由被告駕駛該車
    、控制車輛行方；且縱被告原本尚未預見「小施」等人將進而挾制告訴人，則當
    其眼見「小施」等人強押告訴人上車時，則以綽號「小施」等共僅三人，需下車
    強押告訴人上車，亦須看管被告其人力捉襟見肘、分散不足之情勢，若被告果不
    甘受制、有心脫困，在該臺中市鬧區，豈有不可為之理？再者，證人丁○○於本
    院審理中亦證稱，其與告訴人談完話後在等客運車回屏東，被告與一名胖胖之男
    子共乘一部車接其前往旅館等語，亦為被告所自承，則若非被告業與「小施」等
    人存有相當之默契與信賴，「小施」等人又豈會僅以「一人」胖胖之男子隨被告
    前往客運站接引證人丁○○？足見被告縱雖遭「小施」等人討債、挾制，惟被告
    亦應有與「小施」等人合作、強押告訴人討索債務之共同犯意聯絡，所受狹制亦
    顯未達不能抗拒、無法律期待可能性之程度。況衡情，被告迭次供陳告訴人將所
    交付之支票轉手他人並提示，致被告之帳戶遭拒絕往來，復告訴人簽切結書後未
    還錢又避不見面，被告始央請遠在屏東之證人丁○○取信告訴人後將之誘出等情
    ，亦據證人丁○○歷次證述之情節相符，及有借據、切結書、本票等附卷可證，
    是被告本亟欲向告訴人索款，適乘此遭「小施」等人挾制之機會，與該等人或積
    極、或消極之配合，藉「小施」等人討債，除可索回告訴人欠伊之債務，復等同
    償還地下錢莊對伊之債務，故出此策實甚合情理之常。尤有進者，「小施」等人
    與告訴人素不相識，與告訴人亦無直接之債務關係，若非被告與綽號「小施」等
    人基於犯意聯絡而從旁協助，綽號「小施」等人又何能向告訴人逼討還債；告訴
    人亦指陳在旅館內同受被告毆打、恐嚇，證人丁○○亦證稱其間被告被帶往囚禁
    告訴人之房間多次，足可獲致參證；更遑論與「小施」等人無甚關聯之告訴人受
    毆、全身傷痕多處，有警訊筆錄記載、診斷證明書可憑，而身為直接債務人之被
    告於警、偵訊及本院審理中均未曾表示受毆或有何傷痕，竟能全身而退，若謂被
    告無與「小施」等人基於犯意聯絡、參與討債，實難置信，故被告之辯解實未能
    全予憑信，其犯行堪以認定。
二、核被告所為，係犯刑法第三百零二條第一項之剝奪行動自由罪、第二百七十七條
    第一項之傷害罪。被告恐嚇告訴人，致告訴人心生畏懼之行為，應已包含於妨害
    告訴人行動自由之同一意念之中，應視為剝奪行動自由之部分行為，不另論罪（
    最高法院七十四年度台上字第三四０四號判決參照）。被告所犯上開妨害自由與
    傷害罪二罪間，有方法結果之牽連關係，為牽連犯，應從一重之剝奪行動自由罪
    處斷；又被告與綽號「小施」、「阿賓」、「阿豐」之人間具有犯意聯絡及行為
    分擔，依共同正犯論處。爰酌被告受告訴人拖欠債款未還、亟欲索債之動機、目
    的、手段、所生之危害、本身亦受人挾制及犯罪後之態度等一切情狀，量處如主
    文所示之刑，以示懲儆。
據上論斷，應依刑事訴訟法第二百九十九條第一項前段，刑法第二十八條、第三百零
二條第一項、第二百七十七條第一項、第五十五條，罰金罰鍰提高標準條例第一條前
段，判決如主文。
本案經檢察官李進清到庭執行職務。
中    華    民    國    八十九    年      十      月        十一        日
                                臺灣彰化地方法院刑事第一庭
                                    法      官  吳俊螢
右正本證明與原本無異。
如不服本判決，應於送達後十日內向本院提出上訴狀(須附繕本)。
告訴人或被害人對於判決如有不服具備理由請求檢察官上訴者，其上訴期間之計算係
以檢察官收受判決正本之日期為準。
                                    法院書記官  莊素美
中    華    民    國    八十九    年      十      月        十七        日
刑法第三百零二條第一項
私行拘禁或以其他非法方法，剝奪人之行動自由者，處五年以下有期徒刑、拘役或三
百元以下罰金。
刑法第二百七十七條第一項
傷害人之身體或健康者，處三年以下有期徒刑，拘役或一千元以下罰金。


司法院資訊處製作；財團法人民間司法改革基金會備份。
